台灣高等法院民事判決　　　　九十一年度上易字第四二號
　　上　訴　人　甲○○
　　被　上訴人　乙○○
右當事人間請求返還借款事件，上訴人對於中華民國九十年十一月十五日臺灣士林地
方法院九十年度訴字第八五八號第一審判決提起上訴，本院判決如左：
    主    文
上訴駁回。
第二審訴訟費用由上訴人負擔。
    事    實
甲、上訴人方面：
一、聲明：
  (一)原判決廢棄。
  (二)被上訴人應給付上訴人新台幣（下同）一百萬元，及自起訴狀繕本送達之翌日起
    至清償日止，以年息百分之五計算之利息。
二、陳述：除與原判決記載相同者，茲引用之外，補稱：
  (一)被上訴人與上訴人交往時，並未使用其本名「乙○○」，而係以「蘇靜茹」之假
    名與上訴人交往，有被上訴人本人所書寫之紙條（紙條上除行動電話號碼為上訴
    人所添寫外，其他中文姓名「蘇靜茹」、英文姓名及室內電話均為被上訴人所書
    寫）為證。
  (二)被上訴人向上訴人表示其母親愛賭博積欠很多債務，欺騙上訴人，此有被上訴人
    母親梁麗卿之證詞為憑，使上訴人陷於錯誤交付系爭一百萬元之款項。
  (三)被上訴人之父在民國（下同）八十九年十二月間（即上訴人交付款項之相近時間
    ）購置房產及百萬進口ＢＭＷ名車。
  (四)被上訴人詐欺上訴人交付系爭款項，故不論上訴人交付系爭款項之原因係借貸或
    贈與關係，上訴人依法得撤銷交付系爭一百萬元款項之意思表示，上訴人業以本
    件起訴狀之送達，作為撤銷之意思表示。
乙、被上訴人方面：
一、聲明：駁回上訴。
二、陳述：除與原判決記載相同者，茲引用之外，補稱：
  (一)系爭支票使用簿為上訴人所有，亦為其所使用，而其上「借蘇靜茹」之字樣亦為
    其筆跡，自難以此自書而未經利害關係人所確認之私文書，遽為有利於上訴人之
    認定。
  (二)依我國習俗，往往因基於忌諱筆劃等因素，而使用化名或別號，所在有多，況且
    上訴人亦曾多次到過被上訴人家中，對於被上訴人所處環境理應知之甚詳，而兩
    造又交往年餘，故被上訴人縱有使用「蘇靜茹」之別名，亦無施用詐術之意。至
    於被上訴人受贈之後，如何利用系爭款項，為被上訴人之權益，上訴人本無置喙
    之餘地。
  (三)上訴人陳稱：「兩造於三年前認識，正式交往七、八個月，偶爾去過夜，約十次
    ，到法院才知被上訴人之父母已離婚，乙○○曾多次表示希望我能『幫忙』她，
　　金額多少是我自己提出，兩造均未談及償還之方法，乙○○曾說：『錢都給我了
　　，還要要回去』」等語。足見上訴人交付款項之時，並未陷於任何錯誤，惟因嗣
　　後雙方感情交惡，上訴人不甘於心，始表意撤銷，並無理由。
    理由
一、本件上訴人起訴主張：兩造原為男女朋友，八十九年九、十月間，被上訴人向上
    訴人表示因母親喜歡賭博，積欠很多債務，家中經濟困難，希望上訴人提供協助
    清償家中債務。上訴人遂向被上訴人表示願意提供款項予被上訴人，並簽發支票
    交付被上訴人，惟嗣經發現所述並不實在。上訴人已請求被上訴人返還款項，惟
    被上訴人仍置之不理，上訴人依民法第九十二條規定自得撤銷受被上訴人詐欺而
    為之意思表示，合併依民法第一百一十四條準用第一百十三條、第一百七十九條
    及第一百八十四條第一項前、後段等規定，請求擇一判決給付一百萬元及其法定
    遲延利息等語（上訴人於原審原另外主張依據民法第四百七十八條借款返還請求
    權主張請求返還，嗣於本院不再主張）。
二、被上訴人則以：伊確實收受系爭支票並兌現一百萬元，惟上訴人交付被上訴人之
    系爭款項係基於雙方之同居關係而為之餽贈行為；被上訴人收受系爭款項非無法
    律上之原因；且被上訴人並未施用詐術使上訴人陷於錯誤，上訴人依侵權行為請
    求被上訴人賠償損害亦屬無據等語，資為抗辯。
三、查上訴人主張伊與被上訴人原為男女朋友，八十九年十二月三十日伊簽發系爭支
    票交付被上訴人，由被上訴人將系爭支票匯入被上訴人父親系爭帳戶、以及被上
    訴人確實收受系爭款項之事實，業據其提出系爭支票影本乙件為證，並為被上訴
    人所不爭執，堪信為真實。
四、按當事人主張有利於己之事實者，就其事實有舉證之責任，民事訴訟法第二百七
   十七條前段定有明文。又按「民事訴訟如係由原告主張權利者，應先由原告負舉
   證之責，若原告先不能舉證，以證實自己主張之事實為真實，則被告就其抗辯事
   實即令不能舉證，或其所舉證據尚有疵累，亦應駁回原告之請求」，最高法院十
   七年上字第九一七號判例諭示甚明。
五、就上訴人主張依民法第九十二條規定撤銷受詐欺而為之意思表示乙節：
  (一)按「被詐欺而為意思表示者，依民法第九十二條第一項之規定，表意人固得撤銷
    其意思表示，惟主張被詐欺而為表示之當事人，應就此項事實負舉證之責任。」
    「民法上之詐欺，必詐欺行為人有使他人陷於錯誤之故意，致該他人基於錯誤，
    而為不利於己之意思表示者，始足當之。倘詐欺行為人欠缺主觀之詐欺故意，縱
    該他人或不免為錯誤之意思表示，仍與詐欺之法定要件不侔，無容其依民法第九
    十二條第一項規定撤銷意思表示之餘地。」最高法院四十四年台上字第七五號判
    例及八十七年度台上字第一一九五號判決揭櫫在案。又欺罔行為與錯誤間應有因
    果關係，即因欺罔行為而陷於錯誤，因錯誤而為意思表示。故主張被詐欺而撤銷
    意思表示之當事人，應就「詐欺行為人主觀之詐欺故意」「意思表示受詐欺之事
    實」及「欺罔與錯誤意思表示之因果關係」負舉證責任。
  (二)上訴人主張被上訴人基於故意詐欺，交往期間均使用「蘇靜茹」之假名，並騙稱
　　家中經濟困難，對伊實施詐術致伊陷於錯誤而交付系爭款項，事實上被上訴人家
　　中並無財務困難，被上訴人前後陳述不一等語；惟為被上訴人所否認。經查被上
　　訴人先抗辯謂：上訴人到過伊位於汐止的家，知道伊家中環境不好，自願給伊系
　　爭款項，使伊得改善家中經濟狀況等語，復又稱：伊家中經濟狀況上訴人很清楚
　　，上訴人知道伊母親愛賭錢，因此欠了許多錢等語，依被上訴人前後抗辯觀之，
　　被上訴人其後之陳述僅係補充其前之陳述，並無不一致之情事。況被上訴人之陳
　　述縱不一致，上訴人仍應就其主張「被上訴人施用詐術致其因而交付款項」之事
　　實負舉證之責，即上訴人應證明被上訴人施用詐術及上訴人因而交付款項，然上
　　訴人就其此項主張迄未舉證以實其說，則上訴人另主張被上訴人就上訴人是否使
　　用假名及是否因被上訴人母親賭博欠債而交付款項之陳述前後不一，縱然屬實，
　　亦不足認被上訴人收受系爭款項係實施詐術行為所致，是上訴人聲請將紙條送鑑
　　定及勘驗原審庭訊錄音帶，並無必要。
  (三)其次兩造係於三年前即認識，八十九年七月間正式交往，為男女朋友，被上訴人
　　偶而會於台北縣板橋市上訴人住處過夜，八十九年十二月三十日由上訴人開立九
　　十年一月二日之支票交付被上訴人，九十年三月至五月間兩造因吵架而分手，上
　　訴人於九十年六月六日以存證信函通知被上訴人還款，為兩造所不爭執，又有支
　　票影本及存證信函附卷足參，觀諸兩造交往經過，上訴人當時純因男女朋友交往
　　，始交付系爭款項，復據上訴人自承「當時我正與他交往，也希望將來會結婚」
　　  (見本院九十一年六月七日筆錄)，而交往、交款、分手均經相當時間，上訴人
　　復自稱「後來，我自己提出我可以幫他壹百萬元」「當時，被告 (即被上訴人)
　　曾要求書立借據載明返還時間」等語 (見起訴狀事實及理由欄一及本院九十一年
　　六月七日筆錄) ，益足見被上訴人當時並無詐欺之故意。至被上訴人取得款項後
　　作何用途，核為事後處分財產行為，與詐欺無關，並予敘明；故上訴人聲請查詢
　　BMW318車籍資料及調閱被上訴人父母房地產清償情形資料，均無必要。
  (四)綜上，上訴人主張被上訴人基於詐欺之故意，對伊實施詐術致伊陷於錯誤而交付
    系爭款項，惟自始至終均無法舉證以實其說，是其依民法第九十二條規定，撤銷
    該受詐欺而為之意思表示，為無理由。
六、就上訴人主張民法第一百十三條、第一百十四條為回復原狀部分：查上訴人係以
    撤銷受被上訴人詐欺所為之意思表示為由，主張被上訴人應依民法第一百十三條
    、第一百十四條等規定負返還責任，然其依民法第九十二條規定撤銷其受詐欺而
    為之意思表示，為本院所不採，已如前述，則其復依意思表示撤銷後之民法第一
    百十三條、第一百十四條回復原狀請求權等規定請求返還系爭款項，為無理由，
    應予駁回。
七、就上訴人主張民法第一百七十九條返還不當得利部分：查上訴人係以撤銷受被上
　　訴人詐欺所為之意思表示為由，主張被上訴人應依不當得利規定負返還責任，然
　　其依民法第九十二條規定，撤銷其受詐欺而為之意思表示，既屬無據，已如前述
　　，則其依第一百七十九條不當得利返還請求權等規定請求返還系爭款項，亦無理
　　由，應予駁回。
八、就上訴人主張依民法第一百八十四條第一項前、後段規定請求被上訴人負損害賠
    償責任部分：上訴人另合併主張被上訴人佯以家中積欠眾多債務為由，詐欺上訴
    人交付系爭款項，致上訴人受有損害，請求被上訴人負侵權行為損害賠償責任，
    然上訴人就其如何受被上訴人詐欺，及因被上訴人實施詐術而交付款項之事實，
    皆無法舉證以實其說，已如前述，是其依民法第一百八十四條第一項前、後段之
    規定請求被上訴人給付一百萬元及其法定遲延利息，不應准許，亦予駁回。
九、綜上所述，上訴人主張為不足採，被上訴人抗辯尚屬可信。是則上訴人合併依民
    法第九十二條撤銷意思表示，及依第一百十四條準用第一百十三條回復原狀請求
    權、第一百七十九條不當得利返還請求權，以及第一百八十四條第一項前、後段
    侵權行為損害賠償請求權等規定，擇一請求被上訴人返還一百萬元及其法定遲延
    利息，均為無理由，應予駁回。原審為上訴人敗訴之判決，及駁回其假執行之聲
    請，並無不合。上訴意旨指摘原判決不當，求予廢棄改判，為無理由，應予駁回
    。
十、本件事證已臻明確，兩造其餘攻擊防禦方法，核於判決結果無影響，爰不一一論
    列，附此敘明。
十一、據上論結，本件上訴為無理由，依民事訴訟法第四百四十九條第一項、第七十
      八條，判決如主文。
中　　　華　　　民　　　國　　九十一　　年　　　十　　　月　二 十九　　 日
                                臺灣高等法院民事第二庭
                            　　　　審判長法  官　尤  豐  彥
                            　　　　　　　法  官　翁  昭  蓉
                            　　　　　　　法  官　黃  嘉  烈
右正本係照原本作成。
不得上訴。
中　　　華　　　民　　　國　　九十一　　年　　　十　　　月　  三十 　　 日
                                          書記官　倪  淑  芳
